臺灣臺北地方法院民事判決
110年度訴字第3548號
原      告
即反訴被告  黃張玉枝


訴訟代理人  楊岱樺律師
被      告  
即反訴原告  陳銀海  
訴訟代理人  林宗遠  

上列當事人間請求塗銷抵押權登記事件，本院於民國110年8月27
日言詞辯論終結，判決如下：
    主  文
被告應將附表一所示土地上如附表二所示之抵押權登記予以塗銷
。
訴訟費用由被告負擔。
反訴原告之訴駁回。
反訴訴訟費用由反訴原告負擔。
    事實及理由
依民事訴訟法第259條、第260條規定，被告得於言詞辯論終結
  前，在本訴繫屬之法院，對於原告提起反訴，反訴之標的與本
  訴之標的及其防禦方法不相牽連者，不得提起。原告起訴主張
  其於民國77年間將其所有如附表一所示之土地（下稱系爭土地
  ）為被告設定如附表二所示之抵押權（下稱系爭抵押權），因
  系爭抵押權所擔保之債權（下稱系爭債權）不存在、已罹於15
  年消滅時效，乃依民法第767條第1項中段請求被告塗銷系爭抵
  押權。被告則於本訴繫屬中提起反訴，主張其為系爭土地實際
  所有權人，僅借名登記於原告名下，其已終止借名登記之關係
  ，請求原告將系爭土地所有權移轉登記予被告。經核被告所提
  反訴標的法律關係所發生之原因，與本訴標的法律關係所發生
  之原因，均係因系爭土地所有權所生之爭執，而與本訴所為攻
  擊、防禦方法相牽連，揆諸上開規定，應予准許。
本訴部分
㈠原告主張：伊於77年2月3日將所有之系爭土地，為被告設定內
  容如附表二所示之抵押權（即系爭抵押權），以擔保兩造間清
  償期限為78年2月1日、借款金額新臺幣（下同）200萬元之借
  款債權（下稱系爭債權），惟系爭債權實際上並未存在，縱系
  爭債權存在，系爭債權清償日為78年2月1日，亦已罹於15年之
  請求時效，被告復未於5年內實行系爭抵押權，系爭抵押權自
  已消滅，爰依民法第767條第1項中段請求被告塗銷系爭抵押權
  等語，聲明：如主文第1項所示。
㈡被告則以：伊於76年12月間由訴外人即原告之夫居間介紹向訴
  外人張能賢購買系爭土地，因伊當時無自耕能力，無法取得系
  爭土地所有權登記，遂依原告之夫建議，約定由伊於77年1月
  間將系爭土地暫時借名登記於有自耕能力之原告名下（下稱系
  爭借名登記關係），原告並將系爭土地所有權狀交予伊。兩造
  另於77年7月2日辦理系爭抵押權設定，以擔保日後伊向原告請
  求返還系爭土地之權利，系爭借名登記關係既尚未終止，系爭
  抵押權所擔保之債權即未消滅，原告無從請求塗銷系爭抵押權
  等語置辯，聲明：原告之訴駁回。
㈢兩造均不爭執原告於77年2月3日將系爭土地設定系爭抵押權予
  被告等情，並有系爭土地登記第二類謄本、臺北市土地登記簿
  、抵押權設定契約書、他項權利證明書等在卷可稽（見本院卷
  第15-19、55-57、65-68頁），堪信為真。原告主張系爭抵押
  權擔保之系爭債權不存在、或已罹於時效，被告復未於5年內
  實行系爭抵押權，系爭抵押權已消滅，依民法第767條第1項中
  段請求被告塗銷系爭抵押權等情，為被告所否認，並以前揭情
  詞置辯，經查：
⒈按所有人對於妨害其所有權者，得請求除去之，民法第767條第
  1項中段定有明文。而抵押權為擔保物權，具有從屬性，倘無
  所擔保之債權存在，抵押權即無由成立，自應許抵押人請求塗
  銷該抵押權之設定登記（最高法院84年度台上字第167號判決
  意旨參照）。抵押權為不動產物權，非經登記，不生效力，抵
  押權人僅能依設定登記之內容行使權利（最高法院72年台上字
  第2432號判例意旨可資參照）。又抵押權所擔保之債權為構成
  抵押權內容之重要部分，是以抵押權需以登記方法加以公示者
  ，包括所擔保債權之特定，必該債權「種類及金額」均特定，
  且該特定擔保債權「種類及金額」應為抵押權登記事項之範圍
  ，各該特定事項非經依法逐一登記後，不生物權之效力（最高
  法院99年度台上字第1470號判決意旨參照）。
⒉查系爭抵押權所擔保之債權種類及金額，經登載為「擔保債權
  總金額：新台幣2,000,000元正」、「存續期間：自民國77年2
  月2日至民國78年2月1日」、「清償日期：78年2月1日」、「
  利息：無。遲延利息：無」、「違約金：每日按每萬元10元計
  算」、「義務人兼債務人：黃張玉枝」，此關系爭土地登記第
  二類謄本、系爭抵押權設定契約書即明（見本院卷第15-19頁
  、第65-66頁），依前所述，系爭抵押權所擔保之債權，自以
  兩造間清償日期為78年2月1日、金額為200萬元之借款債權為
  限（即系爭債權）。
⒊原告主張系爭債權並不存在，參以被告亦陳稱：系爭抵押權所
  擔保之200萬元借款債權並不存在，被告否認有借款的債權債
  務關係等語（見本院卷第99頁），是原告主張系爭債權並不存
  在乙節，堪信屬實。依前所述，既然系爭抵押權擔保之債權並
  不存在，依據抵押權成立上之之從屬性，系爭抵押權即因為有
  擔保之債權而失去依據，其設定登記對於原告之所有權已有妨
  害，原告依民法第767條第1項中段規定訴請被告塗銷系爭抵押
  權登記，自屬有據。原告另主張系爭債權已罹於時效部分，本
  院自毋庸再予審酌，附此說明。
⒋被告雖抗辯其為系爭土地實際權利人，僅借名登記於原告名下
  ，系爭抵押權係為擔保其終止系爭借名登記關係之返還請求權
  云云，惟抵押權為不動產物權，其內容非經登記，不生效力，
  觀諸前揭系爭抵押權之登記內容，並無系爭借名登記關係或被
  告請求原告返還系爭土地之請求權之記載，被告自不得以未經
  登記之事項作為系爭抵押權之內容，因此其此部分之主張，自
  不可採。
反訴部分
㈠反訴原告主張：伊為系爭土地實際權利人，因無自耕能力而將
  系爭土地借名登記於反訴被告名下（即系爭借名登記關係），
  伊已終止系爭借名登記關係，乃依民法第179條、第541條第2
  項規定請求被告將系爭土地所有權移轉登記予伊，聲明：反訴
  被告應將系爭土地所有權移轉登記予反訴原告。
㈡反訴被告則以：兩造間就系爭土地並無反訴原告所主張之借名
  登記關係，伊即為系爭土地權利人，系爭借名登記關係並不存
  在等語為辯，聲明：反訴原告之訴駁回。
㈢反訴原告主張兩造成立系爭借名登記關係，系爭借名登記關係
  已經其合法終止，反訴被告應依民法第179條、第541條第2項
  規定將系爭土地所有權移轉登記與反訴原告，為反訴被告所否
  認，並以前揭情詞置辯。經查：
⒈所謂借名登記，係當事人約定一方將自己之財產以他方名義登
  記，而仍由自己管理、使用、處分，他方允就該財產為出名登
  記之契約，其成立側重於借名者與出名者間之信任關係，在性
  質上應與委任契約同視（最高法院98年度台上字第990號裁判
  意旨參照），又當事人主張有利於己之事實者，就其事實有舉
  證之責任，民事訴訟法第277條前段定有明文，而不動產登記
  名義人通常即為所有人乃社會通念，主張登記名義人非實際所
  有人，而屬借名登記，據以在訴訟上主張權利者，應就出名人
  於何時、何地、以何方式為借名之要約、承諾，及意思表示之
  合致等攸關借名登記契約成立要件之事實，負舉證之責，且應
  證明至使法院確信其存在之程度，始得謂已盡其責任。
⒉反訴原告主張系爭土地為其出資向張能賢購買，因其當時無自
  耕能力，無法登記為系爭土地所有權人，兩造遂約定將系爭土
  地暫時借名登記於有自耕能力之反訴被告名下，反訴被告並將
  系爭土地所有權狀交付與反訴原告云云，雖提出系爭土地所有
  權狀為證（見本院卷第59-63頁），惟不動產所有權狀固可表
  彰該不動產所有權之歸屬，然持有他人不動產所有權狀之原因
  甚多，尚不能僅憑持有他人不動產所有權狀，即推認其間必有
  借名契約之關係存在。況且，反訴被告亦抗辯一般金錢借貸關
  係，債務人通常會交付不動產所有權狀予債權人以為擔保，且
  其聲請補發系爭土地所有權狀反訴原告亦未異議等語（見本院
  卷第100頁），反訴原告亦未予爭執，益徵反訴原告所提此項
  主張，不足遽為有利於反訴原告之認定。此外，反訴原告並未
  提出其他證據證明兩造係於何時、何地、以何方式為借名之要
  約、承諾，並使本院確信系爭借名登記關係存在，則反訴原告
  主張其將系爭土地借名登記於反訴被告名下，其已終止系爭借
  名登記關係，並依民法第541條第2項、不當得利等規定請求反
  訴被告將系爭土地所有權移轉登記予反訴原告，即屬無據。
綜上所述，原告依民法第767條第1項中段規定請求被告塗銷系
  爭抵押權登記，為有理由，應予准許。反訴原告依民法第179
  條、第541條第2項請求反訴被告將系爭土地所有權移轉登記予
  反訴原告，則為無理由，應予駁回。
本件事證已臻明確，兩造其餘之攻擊或防禦方法及所提之證據
  ，經本院斟酌後，認為均不足以影響本判決之結果，爰不逐一
  論述，附此敘明。
據上論結，本件原告之訴為有理由、反訴原告之訴為無理由，
  判決如主文所示。
中　　華　　民　　國　　110 　年　　9 　　月　　28　　日
                  民事第五庭  審判長法  官  匡  偉
                                    法  官  劉娟呈
                                    法  官  陳乃翊
以上正本係照原本作成。
如對本判決上訴，須於判決送達後20日內向本院提出上訴狀。如
委任律師提起上訴者，應一併繳納上訴審裁判費。
中　　華　　民　　國　　110 　年　　9 　　月　　28　　日
                                    書記官　詹雅筠

附表一：不動產標示
編號 土地坐落 權利範圍 面積 （平方公尺） 1 臺北市○○區○○段○○段000地號 1分之1 869 2 臺北市○○區○○段○○段000○0地號 1分之1 152 3 臺北市○○區○○段○○段000○0地號 1分之1 35 
附表二：抵押權設定內容
抵押權登記日期：77年2月3日 收件字號：木柵字第012750號 權利人：陳銀海 設定權利範圍：所有權全部 擔保債權金總額：新臺幣200萬元 權利存續期間：自77年2月2日起至78年2月1日 債務清償日期：78年2月1日 義務人兼債務人：黃張玉枝